臺灣高等法院刑事判決
110年度上易字第962號
上  訴  人  
即  被  告  陳美妃
上列上訴人因妨害名譽案件，不服臺灣士林地方法院109年度易
字第594號，中華民國110年3月22日第一審判決（起訴案號：臺
灣士林地方檢察署109年度偵字第2113號），提起上訴，本院判
決如下：
    主  文
上訴駁回。
    事  實
一、陳美妃與吳燕玲為志仁高中職業進修學校觀光科同學，2 人
    間素有嫌隙，詎陳美妃基於公然侮辱、意圖散布於眾而散布
    文字誹謗之犯意，於附表編號1 至8 所示時間，在不詳地點
    ，連結網際網路登入社群軟體「臉書（FACEBOOK，下稱臉書
    ）」網站，登入陳美妃個人臉書網頁，在不特定多數人得以
    共見共聞之個人臉書專頁上，接續以如附表編號1 、3 、4 
    、5 、6 、7 、8 所示之文字辱罵吳燕玲、張貼如附表編號
    2 所示之貼文，以此散布文字之方式，指摘足以貶損吳燕玲
    名譽之事。
二、案經吳燕玲訴由臺北市政府警察局大同分局報告臺灣士林地
    方檢察署檢察官偵查後起訴。
    理  由
壹、程序方面：
    本判決下述被告以外之人於審判外之陳述，檢察官及被告於
    本院審理時均未爭執證據能力，且迄辯論終結前亦無聲明異
    議(見本院卷第79頁至第80頁、第137頁至第138頁)，本院審
    酌各該證據資料作成時之情況，尚無違法不當及證明力明顯
    過低之瑕疵，而認為以之作為證據應屬適當，依刑事訴訟法
    第159條之5規定，均有證據能力。至有關認定本案犯罪事實
    之非供述證據，則查無違反法定程序取得之情，依刑事訴訟
    法第158條之4規定反面解釋，亦具有證據能力。
貳、實體方面：
一、訊之被告陳美妃固坦承有於附表編號1 至8 所示之時間，利
    用網際網路登入其社群網站Facebook申設之個人網頁，在該
    個人網頁上刊登如附表編號1 至8 所示文字、貼文之事實，
    惟矢口否認有何公然侮辱、加重誹謗犯行，辯稱：我有在我
    的臉書上張貼如附表編號1 至8 所示之文字及貼文。因為告
    訴人吳燕玲羞辱我長的比八大行業還醜，所以我合理懷疑告
    訴人從事八大行業，不然為何把我跟八大行業扯在一起。我
    沒有侮辱、誹謗告訴人的意思，我講的都是事實，是可受公
    評之事等語。
二、經查：
  ㈠被告有於附表編號1 至8 所示之時間，利用網際網路登入其
    在社群網站Facebook申設之個人網頁，在該個人網頁上刊登
    如附表編號1至8所示文字、貼文乙節，業據被告於偵查、原
    審及本院審理時供承在卷（見偵卷第69頁、原審卷第69頁至
    第71頁、本院卷第78頁），且經證人即告訴人吳燕玲於警詢
    及偵查中指訴明確（見偵卷第13頁、第14頁、第35頁至第37
    頁），並有被告於臉書個人網頁刊登含有附表編號1至8所示
    文字、貼文之網路頁面擷取照片在卷可稽（見偵卷第19頁、
    第41頁至第55頁），此部分事實，首堪認定。
  ㈡附表編號1、3至8所示公然侮辱犯行部分：
  ⒈按刑法上之公然侮辱罪，係指侮辱他人，且該侮辱行為係公
    然為之始可成立，所謂「公然」，係指不特定多數人得以共
    見共聞之狀態，且不以侮辱時被害人在場見聞為要件。被告
    於臉書網站上個人頁面所刊登上開文字，為不特定多數人得
    以共見，已符合刑法第309 條第1 項「公然」之要件。
  ⒉又按刑法之公然侮辱罪，其所保護之法益為個人感情名譽之
    安全，所謂「侮辱」係指以抽象之言語、舉動對他人為輕蔑
    表示，使之難堪之行為；又法律上之所謂侮辱，係以言語、
    行為或其他非法方法，客觀上有損害他人人格之行為者，即
    足當之（最高法院95年度台上字第1430號、79年度台上字第
    5241號判決意旨參照）。審酌如附表編號1 、3 至8 所示之
    「臭嘴」、「很賤」、「垃圾」、「臭雞巴」、「死臭雞巴
    」、「死雞巴」等詞，在社會通念及口語意義上，均係以使
    人難堪為目的之言語，具有貶低、鄙視、不屑、輕蔑之意，
    係屬侮辱汙衊性之言語，依一般社會通念，已足以貶損告訴
    人名譽及人格之社會評價，且客觀上已足使受罵者感到難堪
    與屈辱，顯係出於侮辱之意甚明，是被告以上開文字辱罵告
    訴人，即難謂主觀上無故意貶損告訴人人格之惡意，被告辯
    稱上開言詞並無侮辱之意思，核屬飾卸之詞，不足採信。
  ㈢附表編號2所示散布文字誹謗罪犯行部分：
  ⒈按誹謗罪之構成要件，主觀上行為人必須具有散布於眾之意
    圖及誹謗之故意，客觀上行為人所指摘或傳述之事，必須屬
    於足以損害他人名譽之具體事件。又所謂散布於眾之意圖，
    乃指行為人有將指摘或傳述內容傳播於不特定人或多數人，
    使大眾周知之意圖，且所稱「散布於眾」，係指散播傳布於
    不特定人或多數人，使大眾得以知悉其內容而言。另行為人
    所指摘或傳述之事是否「足以毀損他人名譽」，應就被指述
    人之個人條件以及指摘或傳述內容，以一般人之通念為社會
    客觀之判斷，足以使被指述人在社會上所保有之人格及聲譽
    地位，因行為人之惡害性指摘或傳述，使之有受貶損之危險
    性或可能性即屬之。又散布之文字倘依遣詞用字、運句語法
    整體以觀，或依其文詞內容所引發之適度聯想，以客觀社會
    通念價值判斷，如足以使人產生懷疑或足以毀損或貶抑被害
    人之人格聲譽，或造成毀損之可能或危險者，即屬刑法第31
    0 條第2 項所處罰之誹謗行為。查被告在個人臉書頁面張貼
    「不知道是不是雞頭？人販子？or詐騙份子的吳燕玲」、「
    一副見不得人的樣子」、「愛炫富的女騙子」等語句，依文
    義解釋及社會通念客觀判斷，確足使一般人認為告訴人有從
    事販賣人口、愛炫富、詐騙之行為，而達足以貶損告訴人之
    人格、名譽及社會評價之程度。被告為具有智識程度及社會
    經歷之成年女子，自可知悉其在個人網頁上發佈上開文字，
    已足使不特定網友瀏覽上開內容後，告訴人之人格、名譽及
    社會評價將因此有所貶抑，惟其仍決意張貼上開文字內容，
    主觀上自具誹謗故意。
  ⒉又按刑法第310 條第3 項前段：「對於所誹謗之事，能證明
    其為真實者，不罰。」司法院釋字第509 號解釋亦認該條項
    前段所稱：「對於所誹謗之事，能證明其為真實者，不罰。
    」等語，係以指摘或傳述足以毀損他人名譽事項之行為人，
    其言論內容與事實相符者為不罰之條件，其「並非謂行為人
    必須自行證明其言論內容確屬真實，始能免於刑責。惟行為
    人雖不能證明言論內容為真實，但依其所提證據資料，認為
    行為人有相當理由確信其為真實者，即不能以誹謗罪之刑責
    相繩，亦不得以此項規定而免除檢察官或自訴人於訴訟程序
    中，依法應負行為人故意毀損他人名譽之舉證責任，或法院
    發現其為真實之義務」等語（參見該解釋文及解釋理由書意
    旨），賦予刑法第310 條第3 項之規定，具有類似（民事上
    ）舉證責任及（刑事上）舉證義務轉換之效果，亦即民事上
    之原告，或刑事上之公訴檢察官、自訴人等，如欲提出此項
    誹謗罪之名譽賠償或刑事追訴，應負有舉證責任，證明被告
    具有「故意毀損他人名譽」之意圖。換言之，名譽受到某發
    表言論之人侵害者，必須能夠證明發表言論者具有「真正惡
    意」，亦即發表言論者於發表言論時明知所言非真實或過於
    輕率疏忽而未探究所言是否為真實，則此種不實內容之言論
    才要受法律制裁或負擔賠償責任。被告張貼如附表編號2 所
    示之文字內容，係以「不知道是不是雞頭？人販子？or詐騙
    份子的吳燕玲」、「一副見不得人的樣子」、「愛炫富的女
    騙子」之內容具體指摘此一足以損及告訴人名譽之事實，非
    如被告所辯稱僅係主觀上所為之意見表達或評論。參以被告
    於原審審理時供稱：我跟告訴人只是1至2 個月的同學，我
    跟告訴人不熟，我不知道告訴人從事什麼行業，但是告訴人
    給我八大行業的感覺，我覺得告訴人像「人口販子」，就是
    俗稱「老鴇」或是「雞頭」或是「八大行業經紀人」，請法
    院調查告訴人是否從事八大行業等語（見原審卷第70頁至第
    71頁）。惟依司法院釋字第509 號解釋，被告雖不需證明言
    論內容確為真實，但仍應有相當理由確信其為真實並發表言
    論，始符合刑法第310 條第3 項之規定。然被告既自陳其沒
    有經過查證，只是懷疑，即以臆測之方式推論告訴人有從事
    八大行業、人口販子與女騙子之情事，顯然輕率疏忽，且被
    告始終未提出任何相關證據證明其究竟有何合理之依據，並
    無探究其所言是否真實之意，自構成刑法第310 條第2 項之
    散布文字誹謗罪。
  ㈣另當事人、代理人、辯護人或輔佐人聲請調查之證據，法院
    認為不必要者，得予駁回之，刑事訴訟法第163 條之2 第1
    項定有明文。而與待證事實無重要關係或待證事實已臻明確
    無再調查之必要者，即屬不必要調查之證據，同條第2 項第
    2 、3 款亦有明文。本案被告聲請調查證人黃子修與檢察官
    黃子宜是否有親屬關係（見原審卷第70頁）。另聲請傳喚證
    人即被告之子女陳維新、陳維權、陳俊穎到庭，欲證明被告
    在網路上所述是事實云云（見原審卷第72頁），惟上開被告
    請求調查之證據顯與本案待證事實無關聯性，且本案犯罪事
    證已臻明確，上開聲請尚無調查之必要，附此敘明。
  ㈤綜上所述，被告所執上開辯詞，核屬飾卸之詞，無足採信。
    本案事證明確，被告犯行堪以認定，應依法論科。
三、論罪科刑：
  ㈠查被告行為後，刑法第309 條、第310 條規定業於108 年12
    月25日修正公布，並於同年月27日生效施行，因上開法條於
    72年6 月26日後未修正，故於94年1 月7 日刑法修正施行後
    ，所定罰金之貨幣單位為新臺幣，且其罰金數額依刑法施行
    法第1 條之1 第2 項前段規定提高為30倍，本次修法將上開
    條文之罰金數額調整換算後予以明定，尚無新舊法比較之問
    題，自應依一般法律適用原則，逕行適用裁判時法。
  ㈡核被告就附表編號1 、3 、4 、5 、6 、7 、8 所為，係犯
    刑法第309 條第1 項之公然侮辱罪；就附表編號2 所為，則
    係犯同法第310 條第2 項之散布文字誹謗罪。被告基於同一
    犯意，於密接時間內，陸續張貼如附表所示編號1 至8 之文
    字，侵害同一法益，各行為之獨立性極為薄弱，且係出於同
    一貶損告訴人名譽之目的，依一般社會健全觀念，難以強行
    分開，均應視為數個舉動之接續施行，合為包括之一行為予
    以評價，屬接續犯。又被告以法律評價上之一行為觸犯上開
    二罪名，為想像競合犯，應依刑法第55條規定，從一重之散
    布文字誹謗罪處斷。
參、維持原判決之理由:
一、原審認被告本案所為事證明確，係犯散布文字誹謗罪，引用
    刑法第309 條第1 項、第310 條第2 項、第55條、第41條第
    1 項前段，刑法施行法第1 條之1 第1 項，並以行為人之責
    任為基礎，審酌被告為成年人，應知在現代網際網路具有資
    訊快速傳播之特性，對於網路上之留言，應本諸理性、和平
    之態度使用網際網路，竟於公開網頁中張貼如附表編號1 至
    8 所示之文字，辱罵及具體指摘告訴人，貶損告訴人之人格
    、名譽及社會評價，足見被告法紀觀念淡薄，欠缺尊重他人
    名譽之法治觀念，所為實屬不該，兼衡其素行、犯罪之動機
    、目的、手段、告訴人所受損害、自陳大學肄業之教育智識
    程度、目前無業、離婚、尚有3 名子女待其扶養之家庭經濟
    及生活狀況（見原審卷第177 頁），以及被告始終否認犯行
    ，態度非佳等一切情狀，量處拘役59日，並諭知易科罰金之
    折算標準。經核原審認事用法，均無違誤，量刑亦屬妥適，
    應予維持。
二、駁回上訴之說明：
　㈠被告上訴意旨略以：告訴人是誣指被告，告訴人所說並非事
    實，告訴人在學校外面路口亦辱罵被告，隔天就去派出所惡
    人先告狀，還不叫警察調閱案發現場監視器等語。
　㈡經查，被告並不爭執其有為如附表所示之言語、文字，亦未
    提舉任何事證以實其遭誣指之說，而上開言詞係犯公然侮辱
    、以文字誹謗告訴人等情，已如前述，被告執詞否認提起上
    訴，為無理由，應予駁回。
肆、被告陳美妃經本院合法送達，有本院送達證書、公務電話紀
    錄等件在卷足憑（見本院卷第123頁、第141頁），然無正當
    理由未於審判期日到庭，爰不待其陳述，逕為一造辯論判決
    。
據上論斷，應依刑事訴訟法第368條、第371條，判決如主文。
本案經檢察官黃子宜提起公訴，檢察官謝志明到庭執行職務。
中　　華　　民　　國　　110 　年　　12　　月　　1 　　日
                  刑事第二十庭  審判長法　官  王復生  
　　　　　　　　　　　　　　　　　　　法　官  張紹省
　　　　　　　　　　　　　　　　　　　法　官  蕭世昌
以上正本證明與原本無異。
不得上訴。
                                      書記官  吳建甫
中　　華　　民　　國　　110 　年　　12　　月　　1 　　日

附錄：本案論罪科刑法條全文　　　　　　　　　　　　　
中華民國刑法第309條
（公然侮辱罪）
公然侮辱人者，處拘役或 9 千元以下罰金。
以強暴犯前項之罪者，處1 年以下有期徒刑、拘役或1 萬5 千元
以下罰金。
中華民國刑法第310條
意圖散布於眾，而指摘或傳述足以毀損他人名譽之事者，為誹謗
罪，處1 年以下有期徒刑、拘役或1 萬5 千元以下罰金。
散布文字、圖畫犯前項之罪者，處2 年以下有期徒刑、拘役或3
萬元以下罰金。
對於所誹謗之事，能證明其為真實者，不罰。但涉於私德而與公
共利益無關者，不在此限。

附表：
編號 時間 貼文內容 網頁截圖所在卷頁 1 108 年12月5 日下午6 時45分許 臭嘴、很濺、很刻薄還惡人先告狀的垃圾吳燕玲 見偵卷第41頁 2 108 年12月5 日下午6 時46 不知道是不是雞頭？人販子？or詐騙份子的吳燕玲團體合照時帽沿壓得很低一副見不得人的樣子是大明星或愛炫富的女騙子 見偵卷第19頁 3 108 年12月5 日下午6 時45分許 臉上沒有被整形庸醫劃一刀的臭雞巴果然比八大美眉美很多（並在其下張貼吳燕玲模糊彩色照片） 見偵卷第51頁 4 108 年12月5 日下午7 時01分（起訴書誤載為下午7 時09分許） 果然是比任何一個八大行業的美眉漂亮很多可惜氣質和品行，遠配不上身材美貌的死臭雞巴吳燕玲！！！ 見偵卷第53頁 5 108 年12月5 日下午7 時09分許 / 已在社會上翻滾半輩子的垃圾吳燕玲一起上課吧！ 見偵卷第43頁 6 108 年12月5 日下午7 時20分許 團體合照不敢露面的臭雞巴吳燕玲 見偵卷第49頁 7 108 年12月5 日下午7 時21分許 ＃和死雞巴吳燕玲 見偵卷第47頁 8 108 年12月5 日下午10時22分許 水平巨差的臭雞巴吳燕玲 見偵卷第45頁